【裁判字號】    95,上易,629
【裁判日期】    951103
【裁判案由】    業務侵占
【裁判全文】
臺灣高等法院高雄分院刑事判決         95年度上易字第629號
上  訴  人  臺灣高雄地方法院檢察署檢察官
被      告  乙○○
選任辯護人  吳剛魁律師
上列上訴人因被告業務侵占案件，不服臺灣高雄地方法院95年度
易字第100 號中華民國95年7 月11日第一審判決（起訴案號：臺
灣高雄地方法院檢察署94年度偵字第6931號），提起上訴，本院
判決如下：
    主  文
原判決撤銷。
乙○○犯業務侵占罪，處有期徒刑壹年。
    事  實
一、乙○○係盈典發電機電力開發工程行（設於高雄市三民區○
    ○○路631 號，以下簡稱盈典工程行）實際負責人，以維修
    引擎主機為業，為從事業務之人。乙○○分別於民國91年4
    月12日、同年5 月2 日，以盈典工程行名義與高雄造船廠股
    份有限公司（以下簡稱高雄造船廠公司）簽訂合約書二份，
    約定由盈典工程行承攬行政院海巡署海洋巡防總局（下稱海
    巡署）所有之PP-6005 巡防艇左右2 部舊主機及PP-10009巡
    防艇左部1 部舊主機維修工程，工程款各為新臺幣（下同）
    650 萬元及970 萬元，均約定2 個月內修護完成交貨。乙○
    ○因上開承攬契約而持有高雄造船廠交付其維修之上開主機
    3 部及相關零件，嗣因乙○○未能如期完成上開3 部主機之
    維修工程，高雄造船廠公司乃於92年10月20日下午，派員前
    往盈典工程行，欲取回該3 部主機及已拆卸之相關零件。乙
    ○○明知上開3 部主機及因維修工程而拆卸之零件均係海巡
    署所有，而為其業務上持有之物，竟意圖為自己不法之所有
    ，將其維修時，自PP-6005 巡防艇主機引擎所拆卸價值約
    200 萬元之油嘴噴射泵總成12組、轉速感應器2 支、活塞連
    桿2 支及頂推桿3 組等零件（以下簡稱系爭零件），變易持
    有為所有之意思，予以侵占入己，隱匿拒不交代去向，致高
    雄造船廠公司未能取回系爭零件，其餘主機及零件則以卡車
    載運取回。系爭零件迄今仍下落不明，高雄造船廠公司因而
    須向海巡署擔負違約之賠償責任，損失甚巨。
二、案經高雄造船廠公司總經理甲○○訴由臺灣高雄地方法院檢
    察署檢察官指揮高雄市政府警察局三民二分局調查後偵查起
    訴。
    理  由
一、證據能力方面：
  (一)告訴代理人甲○○於警詢中及檢察事務官前之陳述，核與其
    於審判中所述並無不符，而無刑事訴訟法第159 條之2 規定
    得為證據之情形存在，依同法第159 條第1 項規定，甲○○
    於警詢中及檢察事務官前之陳述，屬傳聞證據，不得作為證
    據。
  (二)按告訴代理人之指訴如係就與待證事實有重要關係之親身知
    覺、體驗事實陳述時，即居於證人之地位，自應依刑事訴訟
    法第186 條第1 項規定命其具結，使告訴代理人知悉其有據
    實陳述之義務，以擔保其證言之真實性，該供述證據始具證
    據能力，如未踐行人證之法定調查程序，依法自不得作為證
    據。此有最高法院94年度臺上字第1001號、94年度臺上字第
    1644 號 判決意旨可參。本件告訴代理人甲○○於檢察官偵
    查中之陳述，因檢察官未當庭命其具結，依前開說明，應無
    證據能力。
  (三)證人林惠信於檢察官偵查中之陳述，已依法具結，其並於原
    審到庭作證，經被告行使詰問權，證人林惠信未曾提及檢察
    官在偵查時有不法取供之情形，被告亦未釋明上開陳述有顯
    不可信之情況，依刑事訴訟法第159 條之1 第2 項規定，證
    人林惠信於偵查中之證言具有證據能力。
  (四)按傳聞法則乃對於被告以外之人於審判外之言詞或書面陳述
    所為之規範，告訴人提出之現場照片係以科學、機械之方式
    ，對於當時狀況所為具體而忠實之影像呈現，性質上並非供
    述證據，即無刑事訴訟法第159 條第1 項規定之適用，應具
    有證據能力。
二、實體方面：
    訊據被告矢口否認有何業務侵占犯行，辯稱：92年10月20日
    下午，告訴人高雄造船廠公司派人至盈典工程行取回海巡署
    所屬艦艇3 部主機引擎時，自PP-6005 巡防艇主機引擎所拆
    卸之零件都放置在主機旁，各放在12個箱子內，當時因發生
    爭執，我先與告訴代理人甲○○至派出所協調，等我從派出
    所返回盈典工程行時，發現主機及放置在箱子內之零件，都
    已被甲○○等人取走，我沒有侵占系爭零件云云。經查：
  (一)被告經營之盈典工程行分別於91年4 月12日、91年5 月2 日
    與告訴人高雄造船廠公司簽立契約，承攬海巡署所屬PP6005
    巡防艇左右2 部舊主機及PP10009 左側1 部舊主機維修工程
    ，工程款各為650 萬元及970 萬元，均約定2 個月內修護完
    成交貨，被告乃於91年5 月15日將上開主機3 部搬運至盈典
    工程行維修，高雄造船廠公司將上開主機3 部交予被告時，
    零件並無短缺等情，業據被告供認屬實，並有合約書2 份、
    引擎保管單1 張附卷可稽，此部分應係真實。
  (二)被告未依約於期限內完成維修工程，告訴人公司總經理甲○
    ○乃於92年10月20日下午，率員前往盈典工程行欲取走前開
    主機引擎3 部，被告拒絕甲○○取回該3 部主機，雙方因而
    發生爭執，高雄市政府警察局勤務指揮中心據報指派高雄市
    政府警察局三民二分局鼎金派出所警員前往處理，被告與甲
    ○○遂一同前往鼎金派出所協調，因無結果，甲○○乃先行
    離開派出所，再返回盈典工程行將前開3 部主機載走，被告
    返回盈典工程行時，甲○○等人已離去之事實，已經被告陳
    述甚明，核與證人甲○○及警員陳寶華於原審法院證述之情
    節相符，並有高雄市政府警察局勤務指揮中心受理各類案件
    紀錄表1 份在卷可憑，堪信為實在。
  (三)證人甲○○指證其取回該3 部主機時，並未將系爭零件一併
    取回等語，被告則否認上情，辯稱：上開零件，甲○○已一
    併取回云云。惟據證人甲○○於原審證稱：92年10月20 日
    ，公司僱用貨車2 輛、吊車1 輛，前往盈典工程行取回主機
    引擎，在現場時，就發現缺少系爭重要零件，而當時被告不
    在現場，我乃詢問被告太太，該零件置於何處，嗣被告到場
    後，反對搬運，雙方就推來推去，期間曾與被告前往派出所
    ，被告在派出所表示希望留下1 部主機引擎，約10天即可修
    復，但我不同意，我就先離開派出所前往盈典工程行，於被
    告未返回該工程行之前，將該主機引擎3 部載運回公司等語
    ，經核與證人即告訴人公司職員林惠信於原審證述：當天與
    甲○○至盈典工程行之目的，係將3 部主機引擎搬回公司，
    至現場後，因主機引擎（指P-6005巡防艇主機引擎）留有空
    洞，甲○○就發現缺少系爭零件，乃告知被告，被告表示未
    拿系爭零件，之後即發生爭執等情節悉相符合。再參諸證人
    即現場處理警員陳寶華於原審證稱：當天至現場後，發現雙
    方在爭吵，告訴人公司表示被告將重要零件藏起來，要被告
    交出零件，但被告表示未拿該零件等語，足證前開證人甲○
    ○、林惠信之證詞，應可採信。此外，復有甲○○於91年10
    月20日至盈典工程行取回主機之現場照片在卷足參，由該現
    場照片所示，其中一部主機引擎部位確有空洞之情事，益徵
    甲○○及林惠信所言非虛。
  (四)證人即被告之妻蕭陳秀琴於原審雖證述：當天現場所有主機
    引擎及零件，都被告訴人公司派員載走云云，又證人即被告
    之子蕭富仁亦於原審證稱：當天現場已被清空，未留下任何
    主機及零件，系爭零件，都被搬至車上云云。惟證人蕭陳秀
    琴復於原審陳稱：不知告訴人公司載走何物等語，證人蕭富
    仁亦於原審另稱：我沒有參與修理本件引擎，不清楚有無壞
    掉之零件等語。準此，證人蕭陳秀琴既不知告訴人公司載走
    何物，而證人蕭富仁並未參與修理主機引擎，則其2 人如何
    能確知上開主機確有系爭零件在內，且已遭告訴公司載回，
    是其2 人之證詞，應屬迴護被告之詞，尚難採信。另證人林
    惠信雖於偵查中陳述：至現場時，發現零件置於旁邊，但要
    吊走時，已不見等語，惟其所指零件究係何指，是否為系爭
    零件？語意不清；嗣證人林惠信於原審補充證述：偵查中所
    稱之零件係指螺絲等其他物品，並非系爭零件，至現場時，
    即發現系爭零件已短缺等語甚明；因此，不能因證人林惠信
    於偵查之陳述語意不明，遽認其證詞不可採信。
  (五)綜合上情，堪認甲○○等人於92年10月20日至盈典工程行取
    回主機3 部時，系爭零件不在現場，甲○○等人取回之主機
    3 部並未包含系爭零件在內。因此，被告辯稱：系爭零件放
    置在現場箱子內，都已被甲○○等人取走云云，不可採信。
  (六)甲○○等人前往盈典工程行取回主機時，被告曾與甲○○發
    生爭執，被告拒絕甲○○載走主機等情，已經被告及證人甲
    ○○陳述一致。被告雖辯稱：如認系爭零件為被告所占有，
    係因告訴人公司未支付修繕費，被告行使留罝權，無侵占之
    犯意云云，惟告訴人公司否認積欠被告修繕費，被告亦未舉
    證以實其說，況被告矢口否認占有系爭零件，顯非行使留置
    權，所辯自無足取。被告於本院亦坦承並無扣留系爭零件以
    要求高雄造船廠付款之意，準此，尚難認被告就系爭零件無
    不法所有之意圖。況被告自始即否認仍持有系爭零件，自無
    進一步論其是否意圖以持有系爭零件要求告訴人公司付款之
    必要。
  (七)告訴人公司總經理甲○○等人前往盈典工程行向被告取回3
    部主機時，被告故將系爭零件隱匿拒不交還，並否認系爭零
    件在其持有中，復不願陳明系爭零件之所在，迄今已逾3 年
    ，系爭零件仍去向不明，被告顯有持有為所有之不法意圖甚
    明。被告否認侵占系爭零件，所辯前揭情詞均係飾卸之詞，
    不足採信。本件事證明確，被告犯行洵堪認定。
三、核被告所為，係犯刑法第336 條第2 項之業務侵占罪。被告
    犯罪事證明確，原審法院未查，遽為被告無罪之諭知，自有
    未當。檢察官上訴意旨執此指摘原判決不當，為有理由，應
    由本院撤銷原判決，另為有罪之諭知。爰審酌被告未依約履
    行維修之責，且遲延交還主機長達一年餘，已有不該，竟於
    告訴人公司派員取回主機時，拒不交還系爭零件，並予以隱
    匿，造成告訴人公司損失甚巨，且系爭零件價值非微，被告
    所為顯已危害商業交易安全，犯罪後否認犯行，未見悔意，
    態度不佳等一切情狀，量處如主文第二項所示之刑，以資警
    惕。
據上論結，應依刑事訴訟法第369 條第1 項前段、第364 條、第
299 條第1 項前段，刑法第336 條第2 項，罰金罰鍰提高標準條
例第1 條，判決如主文。
本案經檢察官方娜蓉到庭執行職務。
中    華    民    國    95    年    11    月    3     日
                  刑事第三庭    審判長法  官  周賢銳
                                      法  官  謝宏宗
                                      法  官  范惠瑩
以上正本證明與原本無異。
不得上訴。
中    華    民    國    95    年    11    月    3     日
                                      書記官  吳華榮
附錄本案論罪法條:
中華民國刑法第336條第2項
（公務公益侵占罪、業務侵占罪）
對於公務上或因公益所持有之物，犯前條第 1 項之罪者，處 1
年以上 7 年以下有期徒刑，得併科 5 千元以下罰金。
對於業務上所持有之物，犯前條第 1 項之罪者，處 6 月以上
5 年以下有期徒刑，得併科 3 千元以下罰金。


司法院資訊處製作；財團法人民間司法改革基金會備份。
